【裁判字號】    95,台上,4205
【裁判日期】    950731
【裁判案由】    貪污
【裁判全文】
最高法院刑事判決            九十五年度台上字第四二０五號
    上  訴  人  甲○○
                        巷42.
    選任辯護人  羅秉成律師
上列上訴人因貪污案件，不服台灣高等法院中華民國九十五年五
月二十六日第二審更審判決（九十四年度上更(一)字第六七五號，
起訴案號：台灣新竹地方法院檢察署九十一年度偵字第五五四○
號），提起上訴，本院判決如下：
    主  文
上訴駁回。
    理  由
按刑事訴訟法第三百七十七條規定：上訴於第三審法院，非以判
決違背法令為理由，不得為之。是提起第三審上訴，應以原判決
違背法令為理由，係屬法定要件。如果上訴理由狀並未依據卷內
訴訟資料，具體指摘原判決不適用何種法則或如何適用不當，或
所指摘原判決違法情事，顯與法律規定得為第三審上訴理由之違
法情形，不相適合時，均應認其上訴為違背法律上之程式，予以
駁回。本件原判決認定簡吉榮（現已更名為簡楷諭）於民國八十
四年間獲悉行政院環境保護署（下稱環保署）預定在新竹縣興建
垃圾焚化廠，乃決定在新竹縣湖口鄉興建區域性垃圾焚化廠，隨
即於同年六月二十七日，由簡吉榮等十人為共同發起人，申請設
立健泰環境工程股份有限公司（下稱健泰公司），公司設於新竹
縣竹北市○○○路一九八號四樓，由簡吉榮擔任董事長，選定新
竹縣湖口鄉○○○段三二七地號等十四筆土地，預備作為興建焚
化廠之預定地。旋向新竹縣政府遞送相關申辦文件，而於同年八
月四日經相關單位初步會勘後，經前台灣省政府環境保護處（下
稱環保處）認為前開十四筆土地如經妥善規畫即適於設置。惟因
簡吉榮及健泰公司缺乏資力，遂於八十五年二月間，由任富勇、
苗宗培、潘國綱等人與簡吉榮簽訂健泰公司重組合約書，約定由
任富勇提供新台幣（下同）六千萬元為重組資金，由任富勇出任
董事長，潘國綱出任監察人，苗宗培出任副董事長，簡吉榮則改
任總經理。嗣因任富勇未依約提出六千萬元資金，故未依該重組
合約辦理公司變更登記。嗣環保署於八十五年三月一日公布「鼓
勵公民營機構興建營運垃圾焚化廠推動方案」後，健泰公司於同
年五月十六日再依該方案提出「新竹縣委託公民營機構興建營運
垃圾焚化廠預定計畫申請書」，向新竹縣政府申請在前開新竹縣
湖口鄉○○○段三二七地號等十四筆土地上，以「民有民營」（
ＢＯＯ）方案，興建服務範圍包括新竹縣竹北市、湖口鄉、芎林
鄉、新埔鎮、新豐鄉之區域性垃圾焚化廠，並檢附各該鄉鎮公所
垃圾委託焚化處理承諾書。新竹縣政府隨即於同年五月十八日將
健泰公司提出之「新竹縣委託公民營機構興建營運垃圾焚化廠預
定計畫申請書」及新竹縣竹北市、湖口鄉、芎林鄉、新埔鎮、新
豐鄉公所垃圾委託焚化處理承諾書、位置圖、地籍圖等文件，函
送環保處，經該處轉送環保署初核列為上述「鼓勵公民營機構興
建營運垃圾焚化廠推動方案」之試辦廠，要求將各鄉鎮公所所提
報之「承諾書」送各該代表會審議通過，並將「垃圾委託焚化處
理計畫書」送請新竹縣議會審議通過。至此，新竹縣政府乃據以
擬定「本縣垃圾委託焚化處理計畫書」，而於八十六年三月十八
日函送新竹縣議會審議。上訴人甲○○自八十三年三月一日起至
九十一年二月二十八日止，擔任新竹縣議會議長，為該議會議事
之主席，係依據法令從事公務之人員；就新竹縣政府送請審議之
上述「垃圾委託焚化處理計畫書」，屬其職務上之行為。因獲悉
環保署公布之「鼓勵公民營機構興建營運垃圾焚化廠推動方案」
，公民營機構所興建之垃圾焚化廠應由主辦機關新竹縣政府研訂
「垃圾委託焚化處理計畫書」送經新竹縣議會審議通過，始可執
行，且明知健泰公司正著手規劃在新竹縣申請設立垃圾焚化廠，
認有機可乘，基於對於上開職務上之行為收受賄賂之犯意，自八
十五年三月間環保署公布上述方案後，即接續多次以其主持該議
會審議新竹縣政府提出之「垃圾委託焚化處理計畫書」之機會，
向簡吉榮稱：健泰公司在新竹縣興建焚化廠，「偷雞也得撒一把
米」，且有議員反對興建焚化廠，亦需處理、擺平等語，並於同
時期多次以其個人在議會打麻將輸錢為由，對苗宗培表示要「借
」錢彌補，向簡吉榮、苗宗培二人表示健泰公司應交付賄賂二百
萬元，以便相關焚化廠之計畫書能在其主持之議會通過；簡吉榮
、苗宗培明知上訴人係利用其議長之身分，以健泰公司有上開焚
化廠計畫有待議會審查為由索賄，為求垃圾焚化廠興建計畫能順
利獲得議會審議通過，並避免遭上訴人刁難，乃決定交付二百萬
元賄賂予上訴人。然因健泰公司及簡吉榮均無資力，苗宗培遂出
面向潘國綱商借二百萬元以為支應。苗宗培、潘國綱、簡吉榮三
人遂商議先以健泰公司名義向潘國綱調借二百萬元，再以健泰公
司名義支付上訴人。即由潘國綱於八十五年七月八日自其妻潘秦
嘉逖、女兒潘俐分別設於中國國際商業銀行永和分行、遠東商業
銀行永和分行帳戶內各提款一百萬元，由該等銀行分別開立同業
存款帳戶，付款人均為台灣銀行，面額各為一百萬元，發票日均
為八十五年七月八日之支票二紙。翌（九）日十時許，簡吉榮通
知上訴人至新竹縣竹北市○○○路一九八號四樓健泰公司辦公室
，與苗宗培、潘國綱會面，屆時潘國綱將前開支票二紙交予苗宗
培轉交予上訴人收受。上訴人於收受前開二百萬元支票後，為掩
人耳目，隨即將其中面額一百萬元之支票一紙交由不知情之次子
黃英杰轉交其女友戴夙伶於當日存入其本人設於新竹市第三信用
合作社之帳戶內委託取款，同月十三日經票據交換入帳後，戴夙
伶於同月十五日及同年八月二十九日各提領現金五十萬元、四十
七萬五千元予黃英杰；另一紙面額一百萬元之支票，上訴人則以
商借帳戶為由，委由不知情之新竹縣議會議長室工友鄭金玉存入
其本人設於台新國際商業銀行新竹分行帳戶內委託取款，同年七
月十五日經票據交換入帳後，鄭金玉於同月十七、二十三日各提
領現金二十五萬元、七十五萬元交付上訴人。嗣新竹縣政府於八
十六年三月十八日將「垃圾委託焚化處理計畫書」函送新竹縣議
會審議，因遭當時新竹縣議會議員羅世洞等人風聞有議會同仁收
取健泰公司賄款而強烈杯葛，致未能通過審議。俟羅世洞未當選
新竹縣議會第十四屆縣議員，而於八十七年二月二十八日任期屆
滿，前開新竹縣政府送審之「垃圾委託焚化處理計畫書」，遂於
八十七年四月四日由上訴人主持審議之新竹縣議會第十四屆第一
次臨時會會議議決通過。惟事後因健泰公司預先選定申辦興建之
垃圾焚化廠用地遇法令變更不能興建，興建焚化爐之目的無法達
到，苗宗培即多次向上訴人索還前開賄款二百萬元，但上訴人並
無還款之意。八十九年十月間，即有署名「潘國綱」之催討信函
寄予上訴人，內載：上訴人應返還上開二百萬元賄款，否則將一
日一信個別函知新竹縣議會議員及縣政府各單位主管，並向法務
部提出檢舉等語。上訴人唯恐東窗事發，並為掩飾其收賄犯行，
乃於八十九年十一月底、十二月初某日，親至新竹縣竹北市○○
○路一九八號四樓健泰公司辦公室找簡吉榮轉往同址五樓住處商
談，上訴人當場出示其事先擬妥內容虛偽之借據一紙，要求簡吉
榮在其上記載於八十五年八月十日、同年九月十二日、同年十月
十一日、同年十一月十三日各收到利息二萬元；簡吉榮迫於無奈
，乃配合書寫並簽名等情。因而維持第一審論處上訴人依據法令
從事公務之人員，對於職務上之行為，收受賄賂罪刑之判決，駁
回其在第二審之上訴，已綜核全部卷證資料，詳加斟酌論斷，敘
明其所憑之證據及認定之理由，而以上訴人否認犯罪所持之辯解
為不足採，予以指駁綦詳，俱有卷存之證據資料可資覆按。從形
式上觀察，並無判決違背法令之情形存在。按貪污治罪條例第五
條第一項第三款之對於職務上之行為收受賄賂罪，祗須所收受之
金錢或財物與其職務有相當對價關係，即已成立，且包括假借餽
贈、借款等各種名義之變相給付在內。又是否具有相當對價關係
，應就職務行為之內容、交付者與收受者之關係、賄賂之種類、
價額、收受之時間等客觀情形加以審酌，不可僅以交付之財物名
義為餽贈或借款，即謂與職務無關而無對價關係。上訴人獲悉健
泰公司正著手規劃在新竹縣申請設立垃圾焚化廠，認有機可乘，
即接續多次以其主持新竹縣議會審議新竹縣政府提出「垃圾委託
焚化處理計畫書」之機會，向簡吉榮稱：健泰公司在新竹縣興建
焚化廠，「偷雞也得撒一把米」，且有議員反對興建焚化廠，亦
需處理、擺平等語，向簡吉榮、苗宗培索賄二百萬元。而簡吉榮
、苗宗培明知上訴人係利用議長身分，以審議「垃圾委託焚化處
理計畫書」為由索賄，為求垃圾焚化廠興建計畫能順利獲得新竹
縣議會審議通過，並避免遭上訴人刁難，乃交付二百萬元賄賂予
上訴人。雖新竹縣議會採合議制，但上訴人以議長身分，藉主持
會議之機會，向健泰公司索賄，其收受賄賂與其職務上之行為顯
然有對價關係，原判決就上訴人職務行為之內容、交付者與收受
者之關係、賄賂之種類、價額、索賄之時間等客觀情形加以審酌
，已敘述其論據，而論以依據法令從事公務之人員，對於職務上
之行為，收受賄賂罪刑，其適用法則並無違誤。至上訴人主持新
竹縣議會審議「垃圾委託焚化處理計畫書」會議時有無疏通議員
？疏通何議員？則與本件待證事項無關，原判決縱未於理由內加
以說明，仍不影響其收受賄賂罪之成立。又查證據之取捨及其證
明力之判斷，屬於事實審法院之職權，苟其所為之判斷，並不違
背經驗法則及論理法則，即不能任意指為違背法令，而執為合法
之第三審上訴理由。而認定犯罪事實所憑之證據，並不以直接證
據為限，間接證據亦包括在內，審理事實之法院綜合卷內之直接
、間接證據，本於推理作用，於通常一般之人均不致有所懷疑，
得確信其為真實之程度者，即非不得據之為有罪之認定。原判決
論處上訴人對於職務上之行為，收受賄賂罪刑，係綜合上訴人之
部分自白，證人簡吉榮、潘國綱、苗宗培、黃英杰、戴夙伶、鄭
金玉、朱贊華等人之證詞，中國國際商業銀行永和分行、遠東商
業銀行永和分行印鑑卡、開戶基本資料、現金收入傳單、台灣銀
行傳票、同業存款使用登記備查簿、調換同支申請登錄單、交易
明細表、支票、取款憑條等直接、間接證據，本於推理作用，確
信其為真實之程度，而為有罪之認定，並非單採上開證人之證詞
為論斷之依據，其採證復無違背證據法則。其中關於系爭二百萬
元究係借款？抑為賄款？其行賄人究為健泰公司，抑為簡吉榮？
簡吉榮出具之借據是否臨訟製作？借款事後有無清償？證人簡吉
榮、潘國綱、苗宗培在法務部調查局新竹縣調查站（下稱調查站
）之證詞有無證據能力？其證明力如何？其前後證詞不一，以何
者為可採？上訴人向簡吉榮等人索賄時有無言稱：「偷雞也得撒
一把米」之語？此乃原審取捨證據及證據證明力判斷職權之合法
行使，其所為判斷，亦無悖乎一般經驗法則，仍不得指為違法。
另按九十二年九月一日施行之刑事訴訟法第一百五十九條第一項
固明定被告以外之人，於審判外之言詞或書面陳述，不得作為證
據。但被告以外之人於偵查中向檢察官所為之陳述，除顯有不可
信之情況者外，則得為證據；又被告以外之人於檢察事務官、司
法警察官或司法警察調查中所為之陳述，與審判中之陳述不符時
，其先前之陳述，具有較可信之特別情況，且為證明犯罪事實存
否所必要者，得為證據；再被告以外之人於審判外之陳述，雖不
符前四條之規定，而經當事人於審判程序同意作為證據，法院審
酌該言詞陳述或書面陳述作成時之情況，認為適當者，亦得為證
據；另當事人、代理人或辯護人於法院調查證據時，知有第一百
五十九條第一項不得為證據之情形，而未於言詞辯論終結前聲明
異議者，視為有前項之同意。同法第一百五十九條之一第二項、
第一百五十九條之二第二項、第一百五十九條之五分別定有明文
。故證人之陳述有部分前後不符，或相互間有所歧異時，究竟何
者為可採，法院仍得本其自由心證予以斟酌，非謂一有不符或矛
盾，即應認其全部均為不可採信，若其基本事實之陳述，果與真
實性無礙時，仍非不得予以採信。證人簡吉榮、潘國綱、苗宗培
等三人於調查站調查中及檢察官偵查中所為之陳述，均係出於自
由意志之陳述，並無外力干擾或介入情事，原審審酌其客觀狀況
，認為其於調查站詢問中之陳述，雖與審判中不符，但其先前之
陳述具有較可信之特別情況，且為證明犯罪事實存否所必要；而
於檢察官偵查中所為之陳述，亦無顯不可信之情況，均具有「可
信性」及「必要性」，認為具有證據能力；而證人鄭金玉、戴夙
伶、朱贊華、黃英杰於調查站詢問中之陳述，及檢察官偵查中具
結之證詞，既經檢察官、上訴人及辯護人於原審準備程序及審判
期日中表示無意見，上訴人並捨棄對於證人鄭金玉及戴夙伶之詰
問，嗣經審判長逐一提示並告以證詞之要旨，上訴人及辯護人就
此部分證據之證據能力亦均未聲明異議，原審認該等證人於調查
站及檢察官偵查中具結之證詞，亦具有證據能力，復經敘明論據
，其採證尤無違背證據法則，併此指明。上訴意旨置原判決上開
明確論斷於不顧，對原審取捨證據及證據證明力判斷之審判職權
行使，任憑己見，或就同一證據資料為相異之評價，或就不影響
於判決本旨事項再為事實上之爭辯，均與法律規定得為第三審上
訴理由之違法情形，不相適合，其上訴為違背法律上之程式，應
予駁回。
據上論結，應依刑事訴訟法第三百九十五條前段，判決如主文。
中    華    民    國  九十五  年    七    月  三十一  日
                      最高法院刑事第二庭
                          審判長法官  紀  俊  乾
                                法官  黃  正  興
                                法官  陳  東  誥
                                法官  花  滿  堂
                                法官  陳  世  淙
      本件正本證明與原本無異
                                      書  記  官
中    華    民    國  九十五  年    八    月    二    日
                                                      Ｑ


司法院資訊處製作；財團法人民間司法改革基金會備份。
